【裁判字號】    96,訴,7078
【裁判日期】    970731
【裁判案由】    清償借款
【裁判全文】
臺灣臺北地方法院民事判決              96年度訴字第7078號
原      告  永豐商業銀行股份有限公司
法定代理人  辛○○
訴訟代理人  丙○○
            乙○○
被      告  玎元實業有限公司
                      原設臺北.
兼法定代理  丁○○    原住臺北.
人                    (現應受.
被      告  庚○○    原住同上.
                      (現應受.
            甲○○
            戊○○
上二人共同
訴訟代理人  己○○
當事人間請求清償借款事件，本院於中華民國97年7月23日言詞
辯論終結，判決如下：
    主      文
被告應連帶給付原告新臺幣壹佰柒拾萬仟零玖拾陸元及如附表
二所示之利息及違約金。
訴訟費用新臺幣壹萬玖仟陸佰貳拾玖元由被告連帶負擔。
本判決於原告以新臺幣伍拾柒萬元為被告供擔保後，得假執行；
但被告如以新臺幣壹佰柒拾萬仟零玖拾陸元為原告預供擔保，
得免為假執行。
    事實及理由
一、被告玎元實業有限公司 (下稱玎元公司)、丁○○、庚○○
    均未於言詞辯論期日到場，核無民事訴訟法第386條所列各
    款情形，爰依原告永豐商業銀行股份有限公司之聲請，由其
    一造辯論而為判決。
二、原告起訴主張：台北國際商業銀行股份有限公司（下稱台北
    國際商銀）與建華商業銀行股份有限公司（下稱建華商銀）
    於民國95年11月13日合併，台北國際商銀為消滅公司，建華
    商銀為存續公司，並更名為原告，由原告繼受台北國際商銀
    之權利義務。被告玎元公司 (原名丁元實業有限公司)於87
    年9月7日邀同被告丁○○、庚○○、甲○○、戊○○為連帶
    保證人以新臺幣（下同）1千萬元為限額，擔保玎元公司現
    在及將來對台北國際商銀借款等債務之清償。玎元公司自93
    年6月起陸續向台北國際商銀借款共1,500萬元，借款金額、
    起迄日及利率詳如附表一所示，約定分期攤還本息，並約定
    如一期未履行，視為全部到期，復約定逾期清償在六個月以
    內部分，按約定利率10%，超過六個月以上部分，按約定利
    率20%加付違約金。詎料玎元公司對於附表一所示之各筆借
    款，僅繳款至附表一所示之最後計息日止，即未再依約清償
    ，尚欠本金共1,703,096元，依約其已喪失期限利益，爰依
    消費借貸及連帶保證法律關係，請求被告連帶清償上開欠款
    及如附表二所示之利息與違約金等情。並聲明：(一)如主文第
    1項所示；(二)願供擔保請准宣告假執行。
三、被告部分：
    (一)玎元公司、丁○○、庚○○均未於言詞辯論期日到場，惟
      據其提出之書狀陳述如下：因公司業務受客戶連累，目前
      停止營業，對於甲○○房屋遭銀行假扣押一事，請斟酌釐
      清責任。87年間公司初創業，請甲○○等人擔任連帶保證
      人，該筆借款已清償，其後公司之借款，均由庚○○為連
      帶保證人，並非甲○○，今銀行片面將甲○○之房屋假扣
      押，以致其及其家人生活陷入困境，無法貸款幫子女繳學
      費，此由公司與銀行間所簽訂之新版授信申請書及綜合約
      定書上無甲○○之簽名即明等語。
    (二)被告甲○○、戊○○答辯意旨略以：渠等係於87年9月7日
      與台北國際商銀簽訂保證書及約定書，保證金額僅1千萬
      元，台北國際商銀不可能憑該約定書出借1,500萬元予玎
      元公司，且該公司之前欠款早已還清，渠二人之連帶保證
      責任已消滅，因玎元公司尚有資金需求，台北國際商銀乃
      要求玎元公司於93年1月7日另行簽訂2,500萬元之授信約
      定書，渠二人非該2,500萬元授信約定書之連帶保證人。
      退而言之，如認系爭1千萬元之保證不因玎元公司之清償
      而消滅，惟原告既與其他共同被告另行簽訂2,500萬元之
      約定書及保證書，並依該約定書撥款予玎元公司，則容認
      原告猶可依該1千萬元之保證書向渠二人求償，因該保證
      書並無存續期間，且為原告單方製作，預定用於同類契約
      條款之定型化契約，無異加重渠二人之保證責任，對渠等
      有重大之不利益，顯失公平，依民法第247條之1第2款、
      第4款之約定，該保證書之約定，係屬無效等語，資為抗
      辯。並聲明：1.原告之訴及假執行之聲請均駁回；2.如受
      不利判決，願供擔保請准宣告免為假執行。
四、兩造不爭執之事實：
    (一)玎元公司向台北國際商銀借用如附表一所示之金額共
      1,500 萬元，尚欠如附表二所示之款項。
    (二)丁○○及庚○○為如附表一所示借款之連帶保證人。
    (三)甲○○與戊○○曾於87年9月7日與丁○○、庚○○共同與
      台北國際商銀簽訂保證書，以1千萬元為最高限額，連帶
      保證玎元公司現在及將來對台北國際商銀之借款等債務之
      清償。
    (四)玎元公司、丁○○及庚○○於93年1月7日與台北國際商銀
      簽訂2,500萬元之綜合授信約定書，丁○○及庚○○為連
      帶保證人。
    以上事實，為兩造所不爭執，並有保證書、約定書、綜合授
    信約定書、借款撥貸書、放款繳息狀況查詢單、歷史利率查
    詢為證，應堪信為真實。
五、得心證之理由：
    原告主張被告應連帶清償如附表二所示之金額，為甲○○及
    戊○○所拒絕，被告等人並以前開情詞置辯。從而，本件兩
    造之爭點為：(一)甲○○及戊○○所保證之債務是否業已清償
    消滅，即如附表一所示之借款，是否為渠等於89年9月7日所
    簽署之保證契約效力所及。(二)該保證契約是否依民法第247
    條之1第2款及第4款之規定無效。茲判斷如下：
    (一)如附表一所示借款是否為89年9月7日保證契約效力所及：
      1.按「保證人與債權人約定就債權人與主債務人間所生一
        定債之關係範圍內之不特定債務，預定最高限額，由保
        證人保證之契約，學說上稱為最高限額保證。此種保證
        契約如定有期間，在該期間內所生約定範圍內之債務，
        不逾最高限額者，均為保證契約效力所及；如未定期間
        ，保證契約在未經保證人依民法第七百五十四條規定終
        止或有其他消滅原因以前，所生約定範圍內之債務，亦
        同。故在該保證契約有效期間內，已發生約定範圍內之
        債務，縱因清償或其他事由而減少或消滅，該保證契約
        依然有效，嗣後所生約定範圍內之債務，於不逾最高限
        額者，債權人仍得請求保證人履行保證責任。」（最高
        法院77年台上字第943號判例意旨參照)。
      2.原告主張甲○○及戊○○二人於87年9月7日所簽訂之保
        證契約，為最高限額保證契約乙節，有其提出之保證書
        為證，觀諸該保證書記載：「連帶保證人（以下簡稱保
        證人）願保證凡丁元實業有限公司（以下簡稱主債務人
        ）於現在及將來對貴行所負之借款、票據、墊款、保證
        、損害賠償及其他一切債務以新臺幣壹仟萬元整為限，
        保證人均願與主債務人負同一債務，對於貴行各負全部
        清償之責任。……」，可知渠二人與原告所簽訂者為未
        定期限之最高限額保證契約無訛。因此，按諸前開判例
        意旨，在甲○○及戊○○未依民法第754條規定終止契
        約或有其他事由消滅以前，於該保證契約內所生之債務
        ，縱因清償或其他事由而減少或消滅，該保證契約依然
        有效，嗣後所生約定範圍內之債務，於不逾最高限額者
        ，原告仍得請求渠二人履行保證責任。被告辯稱甲○○
        及戊○○前所保證之1千萬元債務已清償消滅，如附表
        二所示之借款，非渠等保證效力所及云云，並非可採。
        又玎元公司、丁○○及庚○○嗣雖於93年1月7日與台北
        國際商銀另簽訂綜合授信約定書，由丁○○及庚○○為
        連帶保證人，但觀其文義，台北國際商銀並無拋棄對甲○○及戊○○保證契約之權利，或兩造有終止該保證契
        約之意思表示，被告亦未提出證據證明台北國際商銀於
        簽訂該綜合授信約定書時有拋棄對甲○○及戊○○前開
        保證契約權利之意思表示，或終止前開保證契約之意思
        表示，自不能以上開綜合授信約定書之簽訂，認甲○○
        及戊○○無庸負上開保證契約之連帶保證人責任。至於
        被告所辯上開保證書之額度為1千萬元，台北國際商銀
        不可能借給玎元公司1,500萬元，係因玎元公司、丁○○及庚○○嗣後再與台北國際商銀另簽訂2,500萬元之
        綜合授信約定書所致云云，縱係屬實，但與台北國際商
        銀是否拋棄前所簽訂保證書之權利或終止前所簽訂保證
        契約之意思，要屬二事，尚難以之推論台北國際商銀有
        拋棄前與甲○○及戊○○所簽保證契約之權利或終止該
        保證契約之意思。
    (二)87年9月7日之保證契約是否違反民法第247條之1第2款及
      第4款之規定而無效：
      1.按依照當事人一方預定用於同類契約之條款而訂定之契
        約，為加重他方當事人之責任者、其他於他方當事人有
        重大不利益者之約定，按其情形顯失公平者，該部分約
        定無效，民法第247條之1第2款及第4款定有明文。所謂
        加重他方當事人之責任，乃係指一方預定之契約條款，
        為他方所不及知或無磋商變更之餘地者而言，所稱按其
        情形顯失公平者，則係指依契約本質所生之主要權利義
        務，或按法律規定加以綜合判斷，有顯失公平之情形而
        言（最高法院94年度台上字第2340號判決意旨參照）。
        又所謂定型化契約應受衡平原則限制，係指締約之一方
        之契約條款已預先擬定，他方僅能依該條款訂立契約，
        否則，即受不締約之不利益，始應適用衡平原則之法理
        ，以排除不公平之「單方利益條款」，避免居於經濟弱
        勢之一方無締約之可能，而忍受不締約之不利益，是縱
        他方接受該條款而締約，亦應認違反衡平原則而無效，
        俾符平等互惠原則；茲保證人既係擔保他人間之債務清
        償責任，並非經濟之弱者，且未自保證契約獲取任何利
        益，如認保證契約有違民法保護保證人之任意規定，自
        可不訂定保證契約，並不因其未為保證人而生不利益，
        或經濟生活受制於銀行不得不為保證之情形；是保證人
        如因同意某條款而訂定保證契約，該條款又屬當事人得
        依特約排除之任意規定，除另有其他無效之原因外，保
        證人即不得任指該契約條款為無效（最高法院93年度台
        上字第710號判決意旨亦可資參照）。
      2.甲○○及戊○○辯稱系爭保證契約為台北國際商銀片面
        製作之定型化契約，無期限之規定，加重渠等之責任，
        對渠等有重大之不利益，依民法第247條之1第2款及第4
        款之規定，應屬無效云云，為原告所否認。經查，系爭
        保證書固為台北國際商銀預定用於同類契約之條款而訂
        定之契約，但該未定期限之最高限額保證契約，為我國
        所承認，且保證人於保證契約有效期間內，得依民法第
        754條第1項規定隨時終止保證契約，該項終止契約並無
        須附任何理由，對於保證人已有保護，難謂顯失公平，
        而保證契約，為單務契約，保證人對於主債務人未能清
        償債務時，負清償之責，為其契約性質所然。因此，按
        諸前開說明，系爭保證契約未附期限，尚難有民法第24
        7條之1第2款及第4款規定之情事，而謂該保證契約無效
        ，甲○○及戊○○上開所辯云云，並非可採。
    (三)綜上所述，如附表一所示之借款，既為丁○○、庚○○、
      甲○○、戊○○於87年9月7日所簽之保證書效力所及，而
      所欠如附表二所示之金額，又在該保證契約保證數額範圍
      內。從而，原告依消費借貸及連帶保證之法律關係請求被
      告連帶給付如主文第1項所示之本金及附表二所示之利息
      及違約金為有理由，應予准許。
六、原告陳明願供擔保以代釋明聲請宣告假執行，核無不合，爰
    酌定如主文第3項所示之相當擔保金額，准予宣告假執行。
    甲○○及戊○○陳明願供擔保，聲請免為假執行之宣告，亦
    無不合，而玎元公司、丁○○及庚○○部分，本院則認為以
    宣告渠等供擔保免為假執行為適當，爰依聲請並依職權酌定
    如主文第3項所示之相當金額，為免為假執行之宣告。
據上論結，本件原告之訴為有理由，依民事訴訟法第385條第1項
前段、第85條第2項、第390條第2項、第392條第2項，判決如主
文。
中    華    民    國    97    年    7    月    31    日
                  民事第四庭法  官  劉坤典
以上為正本係照原本作成
如對本判決上訴須於判決送達後20日內向本院提出上訴狀
中    華    民    國    97    年    7    月    31    日
                            書記官  陳素卿
附表一：
┌──┬────┬─────┬───┬─────┬──────┬──────┐
│編號│借款金額│借款起迄日│年利率│最後計息日│還款金額    │餘額        │
├──┼────┼─────┼───┼─────┼──────┼──────┤
│  1 │500萬元 │自93.06.28│5%    │96.4.28   │4,702,159元 │297,841元   │
│    │        │至96.06.28│      │          │            │            │
├──┼────┼─────┼───┼─────┼──────┼──────┤
│  2 │500萬元 │同上      │5%    │同上      │4,702,149元 │297,851元   │
├──┼────┼─────┼───┼─────┼──────┼──────┤
│  3 │500萬元 │自94.10.07│6.5%  │96.5.7    │3,892,596元 │1,107,404元 │
│    │        │至96.10.07│      │          │            │            │
├──┴────┴─────┴───┴─────┴──────┴──────┤
│註1：貨幣：新臺幣。                                                       │
│註2：編號1之年利率，依原告公告之企金授信指標利率加碼3.51%，即1.49%+3.51%  │
│     =5%，固定計算。                                                      │
│註3：編號2之年利率，依原告公告之企金授信指標利率加碼3.42%，即1.58%+3.42%  │
│     =5%，固定計算。                                                      │
│註4：編號3之年利率，依原告公告之基準利率加碼2.7%，即3.8%+2.7%=6.5%，機動  │
│     計算。                                                               │
└─────────────────────────────────────┘
附表二：
┌──┬──────┬──────┬───┬───────────────┐
│編號│債權本金    │利息計算期間│年利率│違約金起迄期間                │
├──┼──────┼──────┼───┼───────────────┤
│  1 │297,841元   │自96.4.29起 │5%    │自96.5.30起至清償日止。       │
│    │            │至清償日止  │      │                              │
├──┼──────┼──────┼───┼───────────────┤
│  2 │297,851元   │同上        │5%    │同上                          │
├──┼──────┼──────┼───┼───────────────┤
│  3 │1,107,404元 │自96.5.8起至│6.98% │自96.6.9起至清償日止。        │
│    │            │清償日止    │      │                              │
├──┴──────┴──────┴───┴───────────────┤
│註1：貨幣：新臺幣。                                                     │
│註2：違約金之計算方式，係自起算日起逾期在六個月以內部分，按約定利率10%，│
│     超過六個月部分，按約定利率20%計算。                                │
└────────────────────────────────────┘


司法院資訊處製作；財團法人民間司法改革基金會備份。
